臺灣高雄地方法院刑事判決　　　　　　　 96年度訴字第682號
公　訴　人　臺灣高雄地方法院檢察署檢察官
被　　　告　乙○○
上列被告因偽證案件，經檢察官聲請簡易判決處刑（95年度偵字
第17784 號），本院認不應以簡易判決處刑，改依通常程序判決
如下︰
    主  文
乙○○無罪。
    理  由
一、公訴意旨略以：被告乙○○、黃桂龍、陳人杰及真實年籍、
    姓名均不詳綽號「昆鎮」之男子，共同意圖供行使之用而收
    集偽造新臺幣之犯意，於民國94年3 月31日凌晨某時，黃桂
    龍駕駛車牌號碼ZM-11 43號自用小客車，搭載陳人杰、被告
    ，並由被告以行動電話與販售偽造新臺幣之「屏東來」的人
    約定交易偽造新臺幣，即先將被告載往位高雄市苓雅區○○
    ○路69號之「苓雅大飯店」，而陳人杰、黃桂龍另前往高雄
    市○○○路38號「美嘉遊藝場」，旋由「昆鎮」交付新臺幣
    5 萬元予陳人杰，再駛往該「苓雅大飯店」，黃桂龍即下車
    持該5 萬元會同被告與該「屏東來」的人，交易偽造之新臺
    幣200 張予以收集，旋於同日凌晨2 時10分許，在上開「美
    嘉遊藝場」附近，為警查獲陳人杰所駕駛之上開自用小客車
    ，並自黃桂龍身上扣得上開偽造面額新臺幣1000元之紙幣20
    0 張，經警移送台灣高雄地方法院檢察署，該署遂分94年度
    偵字第7643號案件偵查。該署檢察官於在94年6 月30日上午
    11 時3分許，以證人身分傳訊被告，詎被告竟於94年6 月30
    日上午，供前具結，並於案情有重要關係之事項，虛偽陳述
    「（問:3 月31 日如何約？）答: 被告即（黃桂龍）約我的
    ，我去九如路民族社區找他，我要去跟他換假鈔，他就開車
    載我去，去載陳人杰，由陳開車，他說要去朋友那裏，開到
    自強路、四維路夜市附近，他就叫我下車，叫我等一下，他
    們二人沒下車，在車上時我拿了6 萬5 或7 萬5 給他，當時
    是陳開車，被告在前座，我拿給他的，我下車後就在那裡等
    ，等不到他們，我就走了。」、「（問: 為何換假鈔？）答
    : 要看看，能換多少我不知道。）」等語，而就與上開偽造
    貨幣案情有重要關係之事項，供前具結為虛偽證述，足生損
    害於國家刑罰權之正確行使，因認被告所為係犯刑法第168
    條之偽證罪嫌。
二、程序部分
    按傳聞法則之重要理論依據，在於傳聞證據未經當事人之反
    對詰問予以核實，乃予排斥，惟若當事人已放棄對原供述人
    之反對詰問權，於法院審判時表明同意該等傳聞證據可作為
    證據，基於證據資料愈豐富，愈有助於真實發現之理念，並
    貫徹刑事訴訟法修法加重當事人進行主義之精神，確認當事
    人對於證據能力有處分權之制度，傳聞證據經當事人同意作
    為證據，法院認為適當者，亦得為證據。另當事人於調查證
    據時，對於傳聞證據表示「沒有意見」、「對於證據調查無
    意見」，而未於言詞辯論終結前聲明異議，應視為已有將該
    等傳聞證據採為證據之同意，此刑事訴訟法第159 條之5 定
    有明文。被告於本院準備程序時已表示對於全案卷證之證據
    能力均無意見（見本院卷第50至52頁），依刑事訴訟法第15
    9 條之5 之規定，應視為被告已同意本案傳聞證據均有證據
    能力，本院斟酌該等證據取得情形適當，自得採為證據。
三、實體部分：
  (一)按犯罪事實應依證據認定之，無證據不得認定犯罪事實；又
    不能證明被告犯罪者，應諭知無罪之判決；刑事訴訟法第15
    4 條第2 項、第301 條第1 項分別定有明文。刑法第168 條
    之偽證罪係屬身分犯，自以為虛偽陳述時，具有證人、鑑定
    人、通譯等身分為限。又證人恐因陳述致自己受刑事追訴或
    處罰者，得拒絕證言，證人有此情形而不拒絕證言者，不得
    令其具結。而刑法上偽證罪之成立，以證人具結為構成要件
    之一。所謂具結，係指依法有具結義務之人，履行其具結義
    務而言。若在法律上不得令其具結之人，而誤命其具結者，
    即不發生具結之效力，縱於具結後為虛偽陳述，仍不負偽證
    罪責，此觀刑事訴訟法第181 條、第186 條第2 項、刑法第
    168 條之規定自明（90年度台上字第7010號）。
  (二)公訴人認被告涉犯上揭偽證罪嫌，無非以被告於偵查中之自
    白、證人黃桂龍、陳仁杰於偵查中之證言、台灣高雄地方法
    院檢察署94年度偵字第7643號卷內94年5 月24日、6 月30日
    、9 月27日、11月24日、12月15日訊問筆錄為其論據。經查
    ：
  1.按刑法第168 條之偽證罪，係以證人、鑑定人、通譯於執行
    審判職務之公署審判時或於檢察官偵查時，於案情有重要關
    係之事項，供前或供後具結，而為虛偽之陳述為構成要件。
    次按，刑事訴訟法第181 條：證人恐因陳述致自己或與其有
    前條第1 項關係之人受刑事追訴或處罰者，得拒絕證言之規
    定。旨在免除證人陷於抉擇控訴自己或與其有一定身分關係
    之人、或陳述不實而受偽證之處罰、或不陳述而受處罰之困
    境。證人此項拒絕證言權，與被告之緘默權，同屬不自證己
    罪之特權，為確保證人此項權利，故刑事訴訟法第186 條第
    2 項規定法官或檢察官有告知證人之義務；如法官或檢察官
    未對證人踐行此項告知義務，而逕告以具結之義務及偽證之
    處罰並命具結，將使證人陷於如前所述之抉擇之困境，無異
    剝奪證人此項拒絕證言權，強迫其作出讓自己入罪之陳述，
    違反不自證己罪之原則，自係侵犯證人此項權利（最高法院
    94年度臺上字第51號判決參照）。換言之，證人若因陳述致
    自己受刑事訴追或處罰，依法原得拒絕證言；若法院或檢察
    官於訊問前未依刑事訴訟法第186 條第2 項之規定，告知證
    人有該等權利，逕命具結、供述，因證人得免自證己罪之權
    利已被剝奪，證人所為之供述，即非適法之證據，應不得採
    為認定證人犯偽證罪之判斷依據。
  2.查被告於臺灣高雄地方法院檢察署94年度偵字第7643號偽造
    貨幣案件偵查中，固於94年6 月30日偵訊時，以證人身分具
    結證稱：「（問：3 月31日日如何約？）答: 被告（即黃桂
    龍）約我的，我去九如路民族社區找他，我要去跟他換假鈔
    ，他就開車載我去，去載陳人杰，由陳開車，他說要去朋友
    那裏，開到自強路、四維路夜市附近，他就叫我下車，叫我
    等一下，他們二人沒下車，在車上時我拿了6 萬5 或7 萬5
    給他，當時是陳開車，被告在前座，我拿給他的，我下車後
    就在那裡等，等不到他們，我就走了。」、「（問: 為何換
    假鈔?） 答: 要看看，能換多少我不知道。」等語。惟被告
    上述坦承意欲收集偽造貨幣之證言內容，因為會致自己受有
    刑法第196 條第1 項意圖供行使之用而收集偽造之通用紙幣
    罪嫌追訴之可能。則依刑事訴訟法第181 條規定，自可以此
    為由拒絕證言，檢察官於訊問被告前，依刑事訴訟法第186
    條第2 項規定，亦應對其踐行告以得拒絕證言之權利。惟當
    日檢察官以證人身份訊問被告時，僅對其詢問與該案被告黃
    桂龍是否有親戚關係？待被告回答沒有後，即對其諭知具結
    之義務及偽證之處罰後，並命被告朗讀結文後為具結，並未
    同時對被告踐行刑事訴訟法第186 條第2 項規定告知得拒絕
    證言之程序，有該案之偵訊筆錄1 紙在卷可稽（見該偵查卷
    第55頁），本件檢察官既未踐行證人得拒絕證言之告知義務
    ，被告所為之具結應不發生效力。依上說明，縱其證言內有
    虛偽情事，因欠缺構成要件該當性，仍不得論以刑法第168
    條之偽證罪，被告之行為自屬不罰。
  (三)綜上所述，本件公訴人所持之前開論據，無法採為認定被告
    犯罪之證據；此外，復查無其他積極證據足資證明被告有何
    之犯行，被告犯罪自屬不能證明，應為無罪之諭知。
據上論斷，應依刑事訴訟法第452 條、第301 條第1 項前段，判
決如主文。
本案經檢察官甲○○到庭執行職務。
中　　華　　民　　國　　96　　年　　8 　　月　　2 　　日
                  刑事第十二庭  審判長法　官  施柏宏
                                      法  官  林書慧
                                      法  官  黃宗揚
 以上正本證明與原本無異。
如不服本判決應於收受本判決後10日內向本院提出上訴書狀，並
應敘述具體理由，如未敘述上訴理由者，應於上訴期間屆滿後20
日內補提理由書狀於本院（均須按他造當事人之人數附繕本）「
切勿逕送上級法院」。
中　　華　　民　　國　　96　　年　　8 　　月　　2 　　日
　　　　　　　　　　　　   　　　　　 書記官  王壹理
